【裁判字號】    95,上訴,966
【裁判日期】    950615
【裁判案由】    詐欺等
【裁判全文】
臺灣高等法院刑事判決                 95年度上訴字第966號
上  訴  人  臺灣宜蘭地方法院檢察署檢察官
上  訴  人
即  被  告  丙○○（原名溫傳）
上列上訴人因被告詐欺等案件，不服臺灣宜蘭地方法院94年度訴
字第493號，中華民國95年2月17日第一審判決（起訴案號：臺灣
宜蘭地方法院檢察署93年度偵字第3749號、94年度偵字第133號
、94年度核退偵字第39號、94年度核退字第43號），提起上訴，
本院判決如下：
    主  文
原判決撤銷。
丙○○幫助連續意圖為自己不法之所有，以詐術使人將本人之物
交付，累犯，處有期徒刑捌月。
      事  實
一、丙○○（原名溫傳）前曾因毒品危害防制條例案件，經法院
    判處有期徒刑二月確定，甫於民國91年2月4日執行完畢。詎
    猶不知悔改，預見無故收集他人之存摺、帳戶使用者，將可
    能藉此收集之存摺、帳戶，自行或轉由他人遂行財產上連續
    詐欺犯罪之目的，竟仍基於幫助他人詐欺之犯意，明知「阿
    雄」之成年男子（真實姓名年籍不詳）係詐欺集團成員之一
    ，竟應「阿雄」之要求，先以自己名義於93年10月4日分別
    向國泰世華商業銀行宜蘭分行申請開立000000000000號帳戶
    、向富邦商業銀行羅東分行申請開立00000000000000號帳戶
    、向中華商業銀行羅東分行申請開立00000000000000號帳戶
    、向誠泰商業銀行宜蘭分行申請開立0000000000000號帳戶
    、向玉山商業銀行羅東分行申請開立0000000000000號帳戶
    ；於93年10月7日向臺灣中小企業銀行羅東分行申請開立000
    00000000號帳戶，並於領取各該帳戶之存摺、提款卡、密碼
    後，於93年10月上旬間，在台北縣板橋火車站附近，將各該
    新開立帳戶之存摺、提款卡、密碼交予「阿雄」使用。「阿
    雄」於取得上揭六個帳戶之存摺、提款卡、密碼後，即與其
    所屬集團成員，共同基於意圖為自己不法所有之詐欺概括犯
    意聯絡，連續為下列詐欺犯行：
  (一)於93年10月7日晚間7時許，由「阿雄」所屬集團成員中某不
    不詳姓名年籍之男子撥打電話予陳志成，冒稱陳志成之信用
    卡遭盜刷新台幣（下同）17600元，要求陳志成立即至最近
    提款機為測試動作，致陳志成信以為真，而依該集團成員之
    指示至基隆市安樂區○○○街郵局之提款機操作提款動作，
    致陳志成陷於錯誤，於同日晚間7時42分至晚間8時止，利用
    自動櫃員機分別匯入五萬三千零六十七元至上開丙○○之中
    華商業銀行羅東分行、九萬九千八百二十二元至上開丙○○
    之玉山商業銀行羅東分行、九萬八千零三十四元至上開丙○○誠泰商業銀行宜蘭分行帳戶內，上開匯入之款項旋即遭「
    阿雄」等人提領一空。
  (二)於93年10月13日10時35分許，由「阿雄」所屬集團成員中某
    不詳姓名年籍之女子撥打電話予丁○○，冒稱其為丁○○之
    友人，並表示缺錢，希望丁○○能匯款救急，致使丁○○陷
    於錯誤而認該女子係其友人，遂於同日10時41分許，利用網
    路銀行匯款五萬元至上開丙○○之富邦商業銀行羅東分行帳
    戶內，上開匯入之款項旋即遭「阿雄」等人提領一空。
  (三)於93年10月16日14時17分許，由「阿雄」所屬集團成員傳送
    信用卡刷卡金額有問題之簡訊予甲○○，致甲○○信以為真
    而撥打簡訊上所載之聯絡電話查證，「阿雄」所屬集團成員
    即於電話中向甲○○表示會替甲○○之帳戶鎖碼並做防盜措
    施，且要求甲○○前往自動櫃員機提款及轉帳，致甲○○陷
    於錯誤，於同日利用自動櫃員機分別匯入二萬九千八百八十
    八元、八千一百零一元至上開丙○○之國泰世華商業銀行宜
    蘭分行號帳戶內，上開匯入之款項旋即遭「阿雄」等人提領
    一空。
  (四)於93年10月23日15時12分許，由「阿雄」所屬集團成員傳送
    信用卡遭盜用之簡訊予乙○○，致乙○○信以為真而撥打簡
    訊上所載之聯絡電話查證，「阿雄」所屬集團成員即於電話
    中要求乙○○至自動提款機操作轉帳動作，致乙○○陷於錯
    誤，於同日15時12分及15時14分，利用自動櫃員機分別匯入
    九萬九千九百八十八元、二萬二千五百七十二元至上開丙○○之臺灣中小企業銀行羅東分行號帳戶內，上開匯入之款項
    旋即遭「阿雄」等人提領一空。丙○○即以此方式幫助「阿
    雄」及其所屬集團成員連續以詐術取得他人之財物。嗣丁○○、甲○○、乙○○、陳志成發覺受騙而報警後，始為警循
    線查知上情。
二、案經宜蘭縣警察局宜蘭分局、羅東分局報請臺灣宜蘭地方法
    院檢察署檢察官偵查起訴。
      理  由
一、訊據被告丙○○固承稱有將事實欄所述六個銀行帳戶之存摺
    、提款卡及密碼交予真實姓名年籍不詳之成年男子「阿雄」
    之事實，惟矢口否認有何幫助連續詐欺取財之犯行，辯稱：
    當初是看到報紙代辦貸款的廣告而與阿雄聯絡，阿雄說需要
    提供銀行帳戶存摺、提款卡、密碼做銀行往來資料，這樣銀
    行才會審核通過伊之貸款，伊才把八個銀行帳戶的存摺、提
    款卡、密碼交給阿雄，我沒有與阿雄一起詐欺，也不知道這
    樣會幫助阿雄詐欺云云。
二、然查：
  (一)被告於94年10月間，在台北縣板橋火車站附近，將自己所開
    立如事實欄所載六個銀行帳戶之存摺、提款卡、密碼交予年
    籍不詳之「阿雄」男子使用之事實，迭據被告於警詢、偵查
    、原審及本院審理時坦承不諱，且有國泰世華商業銀行宜蘭
    分行94國世宜蘭字第0001號函附之帳號000000000000號帳戶
    開戶資料、台北富邦商業銀行羅東分行北富銀羅字第4號函
    附之帳號00000000000000號帳戶開戶資料、中華商業銀行94
    中銀羅字第00011號函附之帳號00000000000000號帳戶開戶
    資料、臺灣中小企業銀行羅東分行羅東字第0037號函附之帳
    號00000000000號帳戶開戶資料、誠泰商業銀行宜蘭分行誠
    泰銀宜蘭字第940007號函附之帳號0000000000000號帳戶開
    戶資料、玉山商業銀行羅東分行玉羅東字第05012611號函附
    之帳號0000000000000號帳戶開戶資料在卷可稽。此部分事
    實堪以認定。
  (二)「阿雄」與所屬集團成員利用被告所交付之前揭銀行帳戶之
    存摺、提款卡、密碼等資料，於事實欄一(一)、(二)、(三)、(四)
    所載之時間及詐騙手法，詐騙陳志成、丁○○、甲○○、乙○○等人，致使陳志成等四人因而陷於錯誤，分別將如事實
    欄一(一)、(二)、(三)、(四)所載之款項匯入被告丙○○所開立上開
    六個帳戶，且上開匯入之款項旋即遭「阿雄」等人提領一空
    之事實，亦經證人陳志成、丁○○、甲○○、乙○○於警詢
    時證述綦詳（按檢察官、被告於原審均同意將上列證人於警
    詢時所陳述之內容，採為本案證據），並有中華郵政股份有
    限公司自動櫃員機交易明細表六紙、誠泰商業銀行宜蘭分行
    函、玉山商業銀行羅東分行函、中華商業銀行羅東分行函（
    以上為被害人陳志成部分）；台北縣政府警察局刑警隊詐騙
    帳戶通報警示表、報案三聯單、日盛國際商業銀行網路銀行
    交易單、富邦商業銀行羅東分行帳號00000000000000號帳戶
    之對帳單各1件（以上為被害人丁○○部分）；高雄市政府
    警察局鼓山分局詐騙帳戶通報警示表、報案三聯單、鼓山分
    局受理各類案件紀錄表、國泰世華商業銀行宜蘭分行帳號
    000000000000號帳戶之存款對帳單、中華郵政股份有限公司
    高雄郵局高營字第0942000240號函附之交易明細表各1件及
    自動櫃員機交易明細表2件（以上為被害人甲○○部分）；
    台北市政府警察局內湖分局詐騙帳戶通報警示表、臺灣中小
    企業銀行羅東分行帳號00000000000號帳戶之存款交易明細
    查詢單各1件及自動櫃員機交易明細表2件（以上為被害人乙○○部分）在卷可稽。
  (三)被告雖辯稱：是將帳戶資交與「阿雄」辦貸款，不知他們去
    騙錢云云。惟查：一般與銀行間之正常借貸程序，承辦人至
    多僅要求借款人提供銀行帳戶之帳號，以便日後以該帳戶作
    為核撥貸款及清償本息之用，並無要求借款人交付銀行（或
    郵局）帳戶存摺、提款卡及密碼之理。且在郵局或銀行等在
    郵局或銀行等金融機構開設存款帳戶，原係針對個人社會信
    用而予以資金流通，具有強烈之屬人性，而金融帳戶為個人
    理財之工具，於郵局或銀行等金融機構申請開設存款帳戶並
    無任何特殊之資格限制，一般民眾皆可利用存入最低開戶金
    額之方式，任意在銀行或郵局等金融機構申請開設存款帳戶
    ，且一人並可於不同之金融機構申請多數之存款帳戶使用，
    尚無任何困難，此乃眾所周知之事實，被告為年滿27歲之成
    年人，顯屬有一般社會經驗之人，對此應有所認知。而有犯
    罪意圖者，非有正當理由，竟收集使用他人提供之帳戶，客
    觀上自可預見其目的係供不法資金之存入，後再行領出之用
    ，且該筆資金之存入及提領過程係有意隱瞞行為人身分曝光
    之用意，一般人本於一般認知能力應均易於瞭解。是依一般
    人之社會生活經驗，若見他人不以自己名義申請帳戶，反而
    向人收集銀行帳戶為不明用途使用或流通，衡情對於該等銀
    行帳戶可能供他人作為財產犯罪之不法目的使用，當有合理
    之預見。況且利用蒐集得來之銀行帳戶物件從事詐欺行為，
    早為傳播媒體廣為報導，被告為有社會經驗之成年人，焉有
    可能任意交付其所有多達六個銀行帳戶物件資料予不明人士
    使用，其辯稱：是辦貸款才將將銀行帳戶存摺、提款卡、密
    碼交給阿雄，不知阿雄是詐欺集團的人，沒有要幫助阿雄詐
    欺云云，顯屬事後卸責之詞，自不足取，被告有幫助詐欺故
    意，堪以認定。
  (四)末查，被告已否認與「阿雄」共同實施詐欺行為，且被害人
    陳志成、丁○○、甲○○、乙○○僅係透過電話與施用詐術
    者聯絡，並未直接與施用詐術者見面，更未能指認被告即為
    施用詐術之人，復查無其他積極證據證明被告與「阿雄」等
    人有詐欺之犯意聯絡與行為分擔，則被告自不成立連續詐欺
    取財罪之共同正犯。
  (五)綜上所述，本件事證已臻明確，被告幫助他人實施連續詐欺
    取財行為之犯行，堪予認定，應依法論科。
三、核被告丙○○將自己銀行帳戶之存摺、提款卡及密碼交付予
    「阿雄」使用，使「阿雄」得以利用該帳戶作為詐騙被害人
    丁○○、甲○○、乙○○財物之匯款工具，藉此幫助「阿雄
    」實施連續詐欺取財行為之所為，係犯刑法第30條第1項、
    第339條第1項之幫助連續詐欺取財罪。另公訴人雖認為被告
    所為係犯刑法第30條第1項、第340條之幫助常業詐欺取財罪
    ，惟被告只是將其銀行帳戶物件交予「阿雄」使用，縱對日
    後該帳戶將被「阿雄」作為連續詐欺犯罪之用有所預見，但
    其對於該「阿雄」究竟來歷、背景如何、有無職業、收入如
    何、是否藉詐欺犯罪為業、期間如何等情，於雙方並非熟識
    之情況下，本難查悉，是在無其他佐證下，自難單憑被告將
    帳戶資料交予「阿雄」一節，即推認被告確有幫助「常業詐
    欺」之犯罪認識，本件尚乏證據證明被告確有幫助「常業詐
    欺」之犯罪認識，公訴意旨即有誤認，惟基本事實同一，爰
    變更起訴法條。又上開事實一(一)被害人陳志成部分之事實，
    雖未據檢察官於起訴書中敘明，惟此與原起訴論罪部分為實
    質上一罪關係，本院自得審理。又被告除交付上開六個帳戶
    外，尚另交付所有之中國國際商業銀行羅東分行帳號000000
    00000號帳戶（93年10月1日開戶）、第一商業銀行宜蘭分行
    帳號00000000000號帳戶（88年6月25日開戶）之存摺、提款
    卡、密碼交予「阿雄」使用，惟該二帳戶尚未有任何被害人
    之匯款資料，有中國國際商業銀行羅東分行、第一商業銀行
    宜蘭分行函二份在卷可稽（見93年度偵字第3749號偵查卷第
    33、41頁），是「阿雄」所屬之詐欺集團尚未及使用該二個
    帳戶犯詐欺罪，而被告係幫助犯，已如上述，其所幫助之犯
    罪既尚未成立，則被告此部分提供帳戶行為自不成罪（最高
    法院20年上字第792號判例參照），公訴意旨認被告此部分
    行亦成立犯罪，即有誤會，惟公訴人認此部分若成立犯罪與
    原起訴論罪部分有實質上一罪關係，故不另為無罪諭知。又
    被告施行幫助行為後，使「阿雄」等人分別詐欺陳志成、丁○○、甲○○及乙○○四人，「阿雄」等人所為詐欺犯行時
    間緊接，觸犯構成要件相同罪名，顯係基於概括犯意為之，
    其犯行應論以連續犯，而被告所犯幫助連續詐欺取財罪，屬
    從犯，應依刑法第30條第2項規定，減輕其刑。另被告前因
    毒品危害防制條例案件，經原審法院判處有期徒刑二月確定
    ，於91年2月4日執行完畢之事實，有卷附之本院被告前案紀
    錄表可資參照，其於有期徒刑之執行完畢後，五年以內再犯
    有期徒刑以上之本罪，為累犯，應依法加重其刑，並與前揭
    減輕部分，先加後減之。
四、原審判決以被告犯罪事證明確，論罪科刑，固非無見。惟查
    ：上開事實一(一)被害人陳志成部分之事實，與原起訴論罪部
    分為實質上一罪關係，原審未及審酌認定，尚有未洽；檢察
    官上訴意旨指摘及此，自屬有理。又被告交付所有之中國國
    際商業銀行羅東分行帳號00000000000號、第一商業銀行宜
    蘭分行帳號00000000000號帳戶予「阿雄」部分，並不成立
    犯罪，原審疏未詳察，誤以此部分亦成立犯罪且一併論述，
    亦有未合。又被告先後交付高達八個帳戶資料予詐騙集團行
    騙，其中六個帳戶且為詐騙集團使用詐騙無辜被害人得逞，
    紊亂金融秩序及助長詐騙歪風，惡性匪淺，犯後且不坦承犯
    行，毫無悔意，告訴人乙○○亦以被告未和解認為原審量刑
    過輕具狀請求檢察官上訴（告訴人乙○○係於檢察官提起上
    訴後始具狀），原審未慮及此，僅量處被告得易科罰金之有
    期徒刑六月之刑，尚嫌過輕。被告上訴否認犯罪，固無理由
    ，惟原判決既有上開可議之處，自應由本院撤銷改判。爰審
    酌被告之素行、智識程度；犯罪之動機、目的、手段；提供
    銀行帳戶予詐欺集團使用，嚴重影響社會治安及金融交易秩
    序，增加被害人尋求救濟之困難，使詐欺犯罪不易查察；犯
    後猶飾詞否認犯行及均未賠償被害人所受損害等一切情狀，
    量處如主文第2項所示之刑。
五、公訴意旨雖另認為「被告提供其所有銀行帳戶之存摺、提款
    卡及密碼予『阿雄』使用，已預見『阿雄』將藉以遂行掩飾
    或隱匿自己常業詐欺重大犯罪所得財物，被告之所為，另係
    犯刑法第30條第1項、洗錢防制法第9條第1項之幫助洗錢罪
    。」云云，惟按洗錢防制法之制定，旨在防止特定重大犯罪
    不法所得之資金或財產，藉由洗錢行為，諸如經由各種金融
    機關或其他交易管道，轉換成為合法來源之資金或財產，切
    斷資金與當初犯罪行為之關連性，隱匿犯罪行為或該資金不
    法來源之本質，使偵查機關無法藉由資金之流向追查犯罪行
    為人，其所保護之法益為國家對特定重大犯罪之追訴及處罰
    。又洗錢行為係指行為人為掩飾或隱匿自己重大犯罪所得財
    物或財產上之利益（洗錢防制法第2條第1款），或行為人掩
    飾、收受、搬運、寄藏、故買或牙保他人因重大犯罪所得財
    物或財產上之利益（同法第2條第2款）。除利用不知情之合
    法管道（如金融機關）為之外，其他使所得財物或利益之來
    源合法化，或改變該財物或利益之本質，以避免追訴處罰之
    掩飾、藏匿犯特定重大犯罪所得財產或利益之行為均屬之。
    若非先有犯罪所得或利益，再加以掩飾或隱匿，而係取得犯
    罪所得或利益之犯罪手段，或未合法化犯罪所得或利益之來
    源，而能一目了然來源之不法性，即非洗錢防制法所規範之
    對象。經查，本件係「阿雄」利用被告所提供之帳戶將詐欺
    所得之款項直接匯入該帳戶，「阿雄」要求被害人將金錢匯
    入被告帳戶之行為，本為其實施詐欺行為之犯罪手段，並非
    於取得財物後，另為掩飾、隱匿其詐欺所得之行為，亦非被
    告於「阿雄」實施詐欺犯罪取得財物後，另由被告為之掩飾
    、隱匿行為，且偵查機關得藉由被害人將款項匯入被告帳戶
    等情，一目了然資金來源之不法性，並得以追查資金之流向
    ，資金與當初犯罪行為之關連性並未被切斷，與「掩飾」、
    「隱匿」之性質亦有不符，核與洗錢防制法第2條規定之洗
    錢行為構成要件有間，自無從對於被告科以幫助洗錢之罪責
    。被告被訴此部分不成立犯罪，本應諭知無罪，然公訴意旨
    認此部分與前開論罪科刑之部分，有想像競合犯之裁判上一
    罪關係，爰不另為無罪之諭知，併此敘明。
據上論斷，應依刑事訴訟法第369條第1項前段、第364條、第299
條第1項前段、第300條，刑法第339條第1項、第30條第1項、第2
項、第47條，罰金罰鍰提高標準條例第1條前段，判決如主文。
本案經檢察官呂光華到庭執行職務。
中    華    民    國    95    年    6     月    15    日
                  刑事第十七庭  審判長法  官  陳貽男
                                      法  官  許仕楓
                                      法  官  孫惠琳
以上正本證明與原本無異。
檢察官如不服本判決應於收受送達後十日內向本院提出上訴書狀
，其未敘述上訴之理由者並得於提起上訴後十日內向本院補提理
由書（均須按他造當事人之人數附繕本）。
被告不得上訴。
                                      書記官  魏汝萍
中    華    民    國    95    年    6     月    15    日
附錄：本案論罪科刑法條全文
刑法第30條
幫助他人犯罪者，為從犯。雖他人不知幫助之情者，亦同。
從犯之處罰，得按正犯之刑減輕之。
刑法第339條第1項
意圖為自己或第三人不法之所有，以詐術使人將本人或第三人之
物交付者，處五年以下有期徒刑、拘役或科或併科一千元以下罰
金。


司法院資訊處製作；財團法人民間司法改革基金會備份。
